【裁判字號】    99,上易,27
【裁判日期】    990526
【裁判案由】    拆屋還地
【裁判全文】
臺灣高等法院高雄分院民事判決          99年度上易字第27號
上  訴  人  丁○○
            乙○○○
            甲○○
上三人共同
訴訟代理人  呂郁斌律師
被上訴人    丙○○
訴訟代理人  林樹根律師
            洪茂松律師
            邱麗妃律師
上列當事人間請求拆屋還地事件，上訴人對於民國98年12月14日
臺灣高雄地方法院98年度訴字第1900號第一審判決提起上訴，本
院於99年5 月12日言詞辯論終結，判決如下：
    主  文
上訴駁回。
第二審訴訟費用由上訴人負擔。
    事 實 及 理 由
一、被上訴人起訴主張：坐落高雄縣岡山鎮○○段1102地號、面
    積480 平方公尺土地（下稱系爭土地），於民國96年3 月8
    日以買賣為原因，移轉登記為伊所有。上訴人3 人未經伊同
    意，分別無權占用系爭土地如附表所示位置及面積（占用部
    分以下各稱C1、D1；B ；C2、D2部分），並分別於其上興建
    、施設如附表所示地上物（地上物以下各稱C1、D1；B ；C2
    、D2建物）。經伊函催請求返還，上訴人3 人均置之不理。
    又上訴人3 人無法律上原因，分別使用系爭土地C1、D1部分
    ；B 部分及C2、D2部分，各受有相當於租金之利益，致伊受
    有損害。爰依民法第767 條規定、不當得利法律關係，聲明
    請求判決：(一)上訴人應分別將如附表所示占用部分之地上物
    拆除，並將各占用部分返還被上訴人；(二)上訴人丁○○、乙
    ○○○、甲○○應分別給付被上訴人新台幣（下同）45,856
    元、2,112 元、19,200元（即自96年3 月8 日起至98年11月
    8 日止，計32個月，依系爭土地申報地價每平方公尺4,000
    元，按申報地價10% 計算之不當得利），並自98年11月9 日
    起至返還系爭土地之日止，按月分別給付被上訴人1,433 元
    、66元、600 元。
二、上訴人則以：伊等固分別無權占用系爭土地如附表所示各占
    用部分，並於其上搭蓋如附表所示地上物，惟D1、B 及D2建
    物，係屬鋼構鐵皮建物或鋼筋混凝土建物，若拆除該等部分
    ，將使該等價值數百萬元建物之整體結構受損，而被上訴人
    收回該等狹長型占用部分，於系爭土地之規劃利用並無甚大
    實益，況伊等並非故意越界，是被上訴人就D1、B 及D2部分
    土地請求拆屋還地，顯有權利濫用；又伊等實際占用面積均
    不大，以申報地價10% 計算相當於租金之利益，尚嫌過高，
    應酌定5%左右為宜等語，資為抗辯。
三、原審經審理後，判命上訴人應分別將如附表所示各占用部分
    之地上物拆除，將各占用部分土地返還被上訴人，並上訴人
    丁○○、乙○○○、甲○○應分別給付被上訴人22,912元（
    原判決理由四之2.下所列載計算式及計算數額均為22,912元
    ，惟原判決主文第1 項及理由五均誤植為22,998元，兩造得
    向原審聲請更正）、1,056 元、9,600 元及均自98年11月9
    日起至返還占用部分土地之日止，按月分別給付被上訴人71
    6 元、33元、300 元，而駁回被上訴人其餘請求。上訴人不
    服，提起上訴，並於本院聲明：(一)原判決不利於上訴人部分
    廢棄；(二)上開廢棄部分，被上訴人在第一審之訴駁回；(三)第
    一、二審訴訟費用由被上訴人負擔。被上訴人則於本院聲明
    ：(一)上訴駁回；(二)第二審訴訟費用由上訴人負擔。（至原審
    判決駁回被上訴人關於超逾依系爭土地申報地價年息5%計算
    之不當得利部分，未據被上訴人上訴，已告確定）。
四、兩造不爭執事項：
  (一)坐落高雄縣岡山鎮○○段1102地號、面積480 平方公尺土地
    （即系爭土地），於96年3 月8 日因買賣而移轉登記為被上
    訴人所有。
  (二)上訴人分別無權占用系爭土地如附表所示各占用部分，並於
    其上興建或施設如附表所示地上物。D1、B 及D2建物為違章
    建築。
  (三)上訴人丁○○、甲○○應分別將系爭土地C1、C2部分之地上
    物拆除，並分別將此2 部分土地返還被上訴人。
  (四)系爭土地自96年1 月起迄今之申報地價為每平方公尺4,000
    元。
五、兩造爭執事項：
  (一)上訴人主張被上訴人就系爭土地D1、B 及D2部分請求拆屋還
    地，係屬權利濫用，有無理由？
  (二)被上訴人請求上訴人給付相當於租金之不當得利，以何金額
    為適當？
六、上訴人主張被上訴人就如附圖所示D1、B 及D2部分請求拆屋
    還地，係屬權利濫用，有無理由？
  (一)按權利之行使，不得違反公共利益，或以損害他人為主要目
    的，民法第148 條第1 項定有明文。又權利之行使，是否以
    損害他人為主要目的，應就權利人因權利行使所能取得之利
    益，與他人及國家社會因其權利行使所受之損失，比較衡量
    以定之，倘其權利之行使，自己所得利益極少而他人及國家
    社會所受之損失甚大者，非不得視為以損害他人為主要目的
    ，此乃權利社會化之基本內涵所必然之解釋，最高法院71年
    度台上字第737 號判例可資參照。
  (二)經查，上訴人主張系爭土地D1、B 及D2部分係屬狹長型越界
    ，被上訴人將此等部分收回，於系爭土地之規劃利用並無甚
    大實益，而伊等拆除D1、B 及D2建物將損壞鋼構鐵皮建物或
    鋼筋混凝土建物之整體結構等語。惟系爭土地D1、B 及D2部
    分之面積各為4 平方公尺、2 平方公尺、4 平方公尺，合計
    僅10平方公尺，尚非廣大；D1、D2部分均呈狹長狀各節，固
    經原審勘驗現場並囑令高雄縣岡山地政事務所製有複丈成果
    圖在卷可按（原審岡簡字第卷第48頁）。惟系爭土地略呈西
    北、東南走向，地形狹長，偏北約1/3 部分寬度較寬，偏南
    約2/3 部分寬度較窄；而D1、B 及D2部分即位在偏南約2/3
    部分位置，有上開複丈成圖可按，申言之，D1、B 及D2之占
    用，使系爭土地偏南約2/3 部分更形狹窄。且上訴人已言明
    其就系爭土地係欲作建築規劃，而上訴人復未能具體說明或
    舉證證明上開3 部分越界如何不影響整體建築規劃。反之，
    D1、B 及D2建物均為違章建築乙節，為兩造所不爭，是上開
    3 部分建物之拆除，顯然無悖於公益；且D1、B 及D2部分均
    係處建物之邊圍地帶，依現今之建築拆除技術，將D1、B 及
    D2建物拆除並無困難，亦不致破壞建物整體結構，此為民事
    執行實務所常見。據上，上訴人就其所稱被上訴人將D1、B
    及D2部分收回於系爭土地整體規劃利用無甚大實益，並未能
    提出具體之理由或事證供本院參酌，然上訴人拆除D1、B 及
    D2建物並無違於公益且上訴人所有未占用系爭土地部分之建
    物亦無受損之虞，係屬顯而易見，是故，上訴人主張被上訴
    人就系爭土地D1、B 及D2部分拆屋還地係屬權利濫用云云，
    殊無可取。
  (三)上訴人又稱D1、B 及D2建物之屋齡約10幾年以上，建築之初
    係依測量後之界址搭建，並非故意越界，且被上訴人之前手
    國有財產局在重測後即知有越界情事，而從未請求伊等拆除
    ，參酌民法第796 條、796 條之1 之規定，被上訴人應不得
    請求伊等拆除上開3 部分建物等語。惟揆諸民法第796 條規
    定之立法意旨「土地所有人建築房屋，遇有逾越疆界之時，
    鄰地所有人如知其越界，應即提出異議，阻止動工興修，若
    不即時提出異議，俟該建築完成後，始請求移去或變更其建
    築物，則土地所有人未免損失過鉅... 於社會經濟亦必大受
    影響，故為法所不許」，足見須於鄰地所有人於土地所有人
    建築、興修房屋之時，即知其逾越地界，始有該條規定之適
    用。而被上訴人係於96年3 月8 日始取得系爭土地之所有權
    ，此為兩造所不爭，上訴人復稱D1、B 及D2建物之屋齡約10
    幾年，則上訴人興建D1、B 及D2建物時，被上訴人尚非其鄰
    地所有人，亦根本不可能查知有無越界，是本件自無民法第
    796 條或796 條之1 規定之適用。至上訴人所稱其於興建之
    初係依地界搭建，被上訴人之前手國有財產局在重測後即知
    其有越界情事，而未曾要求伊等拆除云云，惟如依其等所言
    ，其等於搭建之初並無越界，係因重測後界址變動始導致上
    開3 部分建物越界，則此情亦與民法第796 條或796 條之1
    之適用，須以土地所有人興建房屋時即有越界情事為前提，
    有所出入，則其對國有財產局亦無上開法律規定適用之餘地
    ；遑論，即使其對國有財產局有上開法律規定之適用，亦無
    拘束本件被上訴人之效力。承上，上訴人本節主張，亦顯無
    可取。
  (四)上訴人再稱D1、B 及D2建物於搭建時並無越界，係83年間開
    闢岡山鎮○○○路，導致伊等所有與系爭土地毗鄰土地之界
    址變動，始造成越界，伊等並非自始故意越界等語。惟被上
    訴人否認岡山鎮○○○路開闢後有界址變動之情事（原審卷
    第52頁），而上訴人就此亦未能舉證以實其說。況且，被上
    訴人丁○○、甲○○於原審自承：鐵皮屋（即D1、D2建物）
    係87年間興建乙語明確（原審卷第51頁），以該興建時點係
    在上訴人所稱道路開闢、界址變動之83年之後，並非在此時
    點之前，益見上訴人所謂事後因界址變動始造成越界云云，
    顯無可採。
  (五)綜上所述，上訴人主張被上訴人就系爭土地D1、B 及D2部分
    請求拆屋還地，係屬權利濫用，並無理由。
七、被上訴人請求上訴人給付相當於租金之不當得利，以何金額
    為適當？
    按無法律上之原因而受利益，致他人受損害者，應返還其利
    益，民法第179 條前段定有明文。又無權占有他人之土地，
    可能獲得相當於租金之利益為社會通常之觀念（最高法院61
    年台上字第1695號判例參照）。再者，城市地方房屋之租金
    ，以不超過土地及其建物申報總價年息10% 為限，土地法第
    97條第1 項定有明文；依同法第105 條，上開規定於租用基
    地建築房屋準用之。上訴人分別無權占有系爭土地如附表所
    示各占用部分，已如前述。又系爭土地自96年1 月起迄今之
    申報地價為每平方公尺4,000 元，為兩造所不爭。而被上訴
    人於本件係重在請求上訴人返還土地，且一併請求上訴人拆
    除如附表所示地上物，並無留存該等地上物之意；兩造就原
    審以上開年度之申報地價為計算被上訴人取得系爭土地所有
    權即96年3 月8 日起至98年11月8 日止，計32個月不當得利
    之基準，不併計D1、B 及D2建物之價值（C1、C2部分之地上
    物為水溝及護牆，並非建物），亦均未予爭執（上訴人部分
    見上訴狀；被上訴人則未就其敗訴部分上訴）。本院審酌系
    爭土地東側臨近高雄縣岡山鎮○○○路，係屬省道，四圍有
    數間商家，商業活動尚非繁盛，惟交通便利（詳見原審卷第
    33頁照片）等一切情狀，認以系爭土地上開申報地價年息5%
    計算前述無權占有期間之不當得利，係屬允洽。依此計算，
    上訴人丁○○每月應給付被上訴人無權占用系爭土地C1、D1
    部分之不當得利為716 元【即4,000 元×（39㎡+4㎡）×5%
    ÷12≒716 元，元以下捨去，下同】；自96年3 月8 日起至
    98年11月8 日止32個月期間，應給付被上訴人22,912元（即
    716 ×32=22,912 ）。上訴人乙○○○每月應給付被上訴人
    無權占用系爭土地B 部分之不當得利為33元（即4,000 元×
    2 ㎡×5%÷12≒33元）；自96年3 月8 日起至98年11月8 日
    止32個月期間，應給付被上訴人1,056 元（33×32=1,056）
    。上訴人甲○○每月應給付被上訴人無權占用系爭土地C2、
    D2部分之不當得利為300 元【即4,000 元×（14㎡+4㎡）×
    5%÷12=300元】；自96年3 月8 日起至98年11月8 日止32個
    月期間，應給付被上訴人9,600 元（即300 ×32=9,600）。
    被上訴人超逾上開範圍之請求，要無可取。
八、從而，被上訴人本於民法第767 條規定、不當得利法律關係
    ，請求上訴人應分別將如附表所示占用部分之地上物拆除，
    並將各占用部分返還被上訴人，及上訴人丁○○、乙○○○
    、甲○○應分別給付被上訴人22,912元、1,056 元、9,600
    元，暨自98年11月9 日起至返還系爭土地之日止，按月分別
    給付被上訴人716 元、33元、300 元，為有理由，應予准許
    。（逾此範圍之請求，業經原審判決駁回被上訴人之訴確定
    ）。是則，原審判命上訴人就上開准許部分如數給付，於法
    並無違誤。上訴意旨就此部分指摘原判決不當，求予廢棄改
    判，為無理由，應予駁回其上訴。
九、據上論結，本件上訴為無理由，依民事訴訟法第449 條第1
    項、第78條、第85條第1 項前段，判決如主文。
中    華    民    國    99    年    5     月    26    日
                            民事第三庭
                                審判長法官  張國彬
                                法      官  鄭月霞
                                法      官  甯  馨
以上正本證明與原本無異。
本件不得上訴。
中    華    民    國    99    年    5     月    26    日
                                書  記  官  施耀程
附表：
  ┌─────┬──────────┬───────────────┐
  │占  用  人│占用部分之位置及面積│占  用  部  分  之  地  上  物│
  │          │   （平方公尺）     │                              │
  ├─────┼──────────┼───────────────┤
  │丁  ○  ○│  如附圖C1部分所示  │水溝及護牆                    │
  │          │  面積39平方公尺    │                              │
  │          ├──────────┼───────────────┤
  │          │  如附圖D1部分所示  │鐵皮建物（門牌號碼高雄縣岡山鎮│
  │          │  面積4平方公尺     │中山南路347號）               │
  ├─────┼──────────┼───────────────┤
  │乙○○○  │  如附圖B部分所示   │磚造建物（門牌號碼高雄縣岡山鎮│
  │          │  面積2平方公尺     │中山南路351號）               │
  ├─────┼──────────┼───────────────┤
  │甲  ○  ○│  如附圖C2部分所示  │水溝及護牆                    │
  │          │  面積14平方公尺    │                              │
  │          ├──────────┼───────────────┤
  │          │  如附圖D2部分所示  │鐵皮建物（門牌號碼高雄縣岡山鎮│
  │          │  面積4平方公尺     │中山南路349號）               │
  └─────┴──────────┴───────────────┘

司法院資訊處製作；財團法人民間司法改革基金會備份。
